【裁判字號】    99,易,659
【裁判日期】    990824
【裁判案由】    詐欺
【裁判全文】
臺灣臺南地方法院刑事判決               99年度易字第659號
公  訴  人  臺灣高雄地方法院檢察署檢察官
被      告  丙○○
上列被告因詐欺案件，經檢察官提起公訴（臺灣高雄地方法院檢
察署99年度偵字第3188號），經臺灣高雄地方法院判決管轄錯誤
移送本院審理（臺灣高雄地方法院99年度審易字第1486號），本
院判決如下
    主  文
丙○○無罪。
    理  由
一、公訴意旨略以：被告丙○○明知國內社會常見之詐騙集團，
    經常利用他人之存款帳戶轉帳，以掩飾渠等犯罪之不法所得
    ，逃避執法人員之查緝，而提供自己之金融帳戶、存摺、提
    款卡及密碼予陌生人士使用，更常與財產犯罪密切相關，可
    能被不法犯罪集團所利用，以遂渠等詐欺犯罪及隱匿、掩飾
    渠等犯罪所得財物或財產上利益之目的，竟仍以縱有人以其
    金融帳戶實施詐欺取財犯行，亦不違背其本意之幫助犯意，
    將其所有之華南商業銀行麻豆分行帳號000000000000號帳戶
    之存摺、提款卡及密碼，於民國97年10月間某日，在台南縣
    新營某處，交付予年籍不詳自稱「阿牛」之男子及其所屬之
    詐騙集團使用，幫助詐騙集團成員從事詐欺取財之犯行；該
    詐騙集團成員於取得上開帳戶之存摺、提款卡及密碼後，即
    共同基於意圖為自己不法之所有之犯意聯絡，於97年10月1
    日17時33分許撥打電話向甲○○佯稱其網路購物匯款程序有
    誤，因作業疏失操作成分期付款云云，致甲○○陷於錯誤，
    依指示操作自動櫃員機，分別匯出新台幣（下同）9萬7000
    元、2萬元及2000元至丙○○上開銀行帳戶內，嗣甲○○匯
    款後發覺有異報警處理，經警循線查悉上情，因認被告涉有
    刑法第30條第1項、第339條第1項之幫助詐欺取財罪嫌云云
    。
二、按犯罪事實應依證據認定之，無證據不得認定犯罪事實；不
    能證明被告犯罪者，應諭知無罪之判決，刑事訴訟法第154
    條第2 項、第301 條第1 項分別定有明文。次按認定不利於
    被告之事實，須依積極證據，茍積極證據不足為不利於被告
    事實之認定時，即應為有利於被告之認定，更不必有何有利
    之證據。而認定犯罪事實所憑之證據，雖不以直接證據為限
    ，間接證據亦包括在內，然無論直接或間接證據，其為訴訟
    上之證明，須於通常一般之人均不致有所懷疑，而得確信其
    為真實之程度者，始得據之為有罪之認定，倘其證明尚未達
    到此一程度，而有合理之懷疑存在，致使無從為有罪之確信
    時，即應為無罪之判決（最高法院30年上字第816號、76年
    臺上字第4986號判例意旨參照）。再按檢察官就被告犯罪事
    實，應負舉證責任，並指出證明之方法，刑事訴訟法第161
    條第1項定有明文。故檢察官對於起訴之犯罪事實，應負提
    出證據及說服之實質舉證責任。倘其所提出之證據，不足為
    被告有罪之積極證明，或其指出證明之方法，無從說服法院
    以形成被告有罪之心證，基於無罪推定之原則，自應為被告
    無罪判決之諭知（最高法院92年臺上字第128號判例意旨參
    照）。再按刑事被告並無自證己罪之義務，其在訴訟上所為
    之辯解，只須達於對起訴事證提出合理質疑之程度為已足，
    檢察官如對被告所舉反證仍有爭執，即應依刑事訴訟法第16
    1條規定積極舉證釋疑。被告等既堅決否認犯罪，檢察官所
    舉證據復不足以使法院產生有罪之心證，原判決因認被告等
    犯罪不能證明，於法尚無不合（最高法院97年度台上字第30
    99號判決意旨參照）。依上開最高法院判例及判決意旨可知
    ，基於被告無自證己罪之義務，被告對於檢察官所起訴之事
    證所為之辯解，只須使法院達於合理懷疑之程度即可，檢察
    官如有爭執，即須依刑事訴訟法第161條積極舉證，惟檢察
    官所舉證據如不足以使法院對被告產生有罪確信之心證，基
    於無罪推定之原則，法院即應為被告無罪判決之諭知。
三、本件公訴人認被告涉有上開犯行，無非係以前開事實有被告
    警詢及偵查中之供述、證人即被害人甲○○於警詢中之指訴
    及其提出之華南商業銀行自動櫃員機交易明細單2紙、被告
    華南商業銀行麻豆分行帳戶基本資料及存款往來明細表1份
    為其論據。惟訊據被告對於開立上開華南銀行帳戶使用，及
    被害人甲○○遭他人詐騙而陸續匯款97,000元、20,000元、
    2,000元至該帳戶內等情固不爭執，然堅詞否認係基於幫助
    詐欺之犯意而提供帳戶，並於辯稱：伊經營廚具設備為業，
    因為缺錢，經由曾向伊購買廚具客戶之綽號「阿牛」男子詢
    問銀行借款乙事，「阿牛」即告知可用帳戶存摺、提款卡借
    款，並帶同伊持存摺、提款卡與他人借款，但伊並未借到借
    款，且並不知該帳戶將被作為人頭戶使用等語。經查：
  (一)證人甲○○經詐騙集團成員以其網路購物款程序有誤云云，
    致其陷於錯誤，陸續匯款97,000元、20,000元、2,000元入
    被告上開華南銀行麻豆分行帳戶等節，業據證人甲○○於警
    詢指訴綦詳，復有被告上開帳戶開資料、存款往來明細表，
    及被害人甲○○提出之華南商業銀行自動櫃員機交易明絪單
    影本（見警卷第6至10頁、第16頁）在卷可稽，被告對上情
    亦不爭執，是證人甲○○所述遭詐欺取財之情節，自堪信實
    。
  (二)按幫助犯之成立，必須行為人主觀上具有幫助之故意，客觀
    上具有幫助之行為。詳言之，必須行為人基於幫助正犯犯罪
    之意思，於行為前或實施中給正犯以精神上或物質上之助力
    ，而參與犯罪構成要件以外之積極或消極行為，以助成正犯
    犯罪之實施為要件。本件被告既已坦承將系爭帳戶之存摺及
    密碼等物交予他人，而上開帳戶嗣後亦供作詐騙被害人之用
    ，且上開帳戶並非詐欺取財罪之正犯所有，因而使偵查機關
    不易追查正犯，是以，被告所為提供正犯規避刑責之助力，
    在客觀上已然構成幫助行為無疑。惟被告堅詞否認有何幫助
    詐欺取財犯行，並以前詞置辯，是本件之爭點，在於被告行
    為時主觀上有無幫助之故意，亦即被告在交付系爭帳戶之存
    摺、提款卡及密碼等物時，是否明知其所交付之物，將為他
    人利用作為詐欺取財之工具，並有意使其發生（直接故意）
    ，或可預見所交付之物將作為詐欺取財之工具，而仍容任該
    等情事發生（未必故意）。又按幫助犯係從屬於正犯而成立
    ，並無獨立性，故幫助犯須對正犯之犯罪事實，具有共同認
    識而加以助力，始能成立，其所應負責任，亦以與正犯有同
    一認識之事實為限。若正犯所犯之事實，超過其共同認識之
    範圍時，則幫助者事前既不知情，自不負責；從犯對正犯行
    為所認識之內容，如與正犯所發生之事實不一致時，應僅就
    其所認識之範圍負責；刑法上之幫助犯，係對於犯罪與正犯
    有共同之認識，而以幫助之意思，對於正犯資以助力，而未
    參與實施犯罪之行為者而言。若於正犯之犯罪無共同之認識
    ，即非幫助犯（最高法院75年度臺上字第1509號、84年度臺
    上字第59 98、6475號、88年度臺上字第1270號判決意旨參
    照）。是依上開最高法院之判決意旨可知，幫助犯必須認識
    到，其所為足以為正犯實現犯罪事實提供助力，始得令其負
    擔幫助之刑責。查：
    (1)被告辯稱，伊係因友人「阿牛」即告知可用帳戶存摺、提
      款卡借款，並帶同伊持存摺、提款卡與他人借款，但伊並
      未借到借款，伊係為借款而交付上開帳戶等語，並陳報綽
      號「阿牛」所持用之0000000000行動電話號碼以供調查。
      本院依職權就被告所陳報上開綽號「阿牛」所持用之0000
      000000行動電話號碼，查得實係莊慈賢（更名為乙○○）
      申辦，此有查詢號碼單1紙（見本院卷16頁）在卷可按。
      嗣經傳訊證人乙○○到庭結證稱，上開行動電話門號確係
      由其申辦後，交由前夫劉進義使用，其前夫綽號為「大牛
      」、「阿牛」等語（見本院卷第45頁）；復據此傳訊證人
      劉進義到庭結證稱：「（問：被告有無透過你，向他人借
      錢？）有。一次。我、被告跟另外要放款的朋友在海產店
      ，因為被告說他要借錢，而我也需要用錢，所以放款的朋
      友就向我拿存摺及提款卡。而被告也要借錢，但是沒有存
      摺，所以他就回去拿存摺及提款卡。…當場並沒有拿到借
      款，【因為被告當時好像是要貸款還是借錢】，我忘記了
      。（問：那個朋友做什麼名字？）蔡明修。看小兵立大功
      的報紙認識他的。（問：你的部分，是否當場給錢？）是
      。（問：你有無看到對方當場給被告錢？）【沒有】。（
      問：你跟被告是同一天借錢的嗎？）我是在前一天。（問
      ：你有無向蔡明修介紹被告是什麼人？）有，【我跟他說
      被告是我朋友，他要借錢】。」等語（見本院卷第46、47
      頁），足認被告辯稱其係經綽號「阿牛」之劉進義介紹，
      欲交付上開帳戶以供借款之用乙節，尚非虛妄，應堪採信
      。則被告主觀上應無交付前揭帳戶資料予他人係為供他人
      不法使用之預見，及認識到其所為足以為正犯即詐欺集團
      實現犯罪事實提供助力，揆諸上開說明，自難僅因其交付
      帳戶之客觀行為，及被害人甲○○確因受騙而將金錢匯入
      被告上開銀行帳戶，即遽認被告主觀上有幫助詐欺之犯意
      。
    (2)至於，被告初於警詢雖辯稱上開帳戶係在新營市○○路69
      0之1號前遺失云云，復於偵查中及本院準備程序及審理中
      均改稱其因為缺錢，而請綽號「阿牛」詢問之劉性男子幫
      助借款，經「阿牛」介紹而持存摺、提款卡交予「阿牛」
      借款等語，被告先後供述雖有不一，惟被告於偵查中即坦
      承係因害怕，而於警詢中謊稱遺失，又依前揭說明，被告
      是否有幫助詐欺之犯意，係取決於被告交付上開帳戶時，
      被告主觀之意思為何，是認被告前後供述不一此節，對被
      告是否具有幫助詐欺犯意之判斷並不生影響。
    (3)再者，公訴人以金融帳戶並非有價證券，被告未提供任何
      擔保，何得以借款，且被告非初入社會之人，對於人情世
      故應有一定瞭解，衡情就對方可能將存摺及提款卡用於不
      法用途應有合理的懷疑，而認被告存有主觀上幫助詐欺之
      不法意圖等情。然從事詐騙集團為遂其詐欺之伎倆，事先
      必備有一番說詞，善良民眾為歹徒能言善道之說詞所惑，
      而為不合情理之舉措者，屢見不鮮。歹徒倘若如被告所述
      ，宣稱為便於收取利息，而誘使被告提供存摺、提款卡及
      密碼，並非全無說服力。再者，除金融機構貸款外，一般
      私人或錢莊等地下金融管道亦甚通暢，對於急用現金或信
      用不佳之人給予貸款的機會，惟常約定較高額的利率或質
      押擔保，而一般急用現金或信用不佳之人，於不知對方之
      真實姓名及年籍資料時，常因對方之要求而交付帳戶等資
      料，亦所在多有。進而言之，一般急用現金或信用不佳之
      人，為取得地下金融管道貸款的機會，而順從對方之要求
      交付帳戶等資料，確屬可能。是檢察官以被告業具相當之
      社會經驗，卻為借款即隨意將系爭帳戶交付他人，即推斷
      被告之辯解均不足採信，進而推斷其主觀上有幫助詐欺之
      不確定故意，尚無可採。況承前所述，被告當時因需款恐
      急，而詢問劉進益借款事宜，經劉進益介紹而持上開帳戶
      以供借款之用，且被告係為借款數十萬元而提供上開帳戶
      ，故當場未能取得任何款項等情，除經被告供述在卷外，
      並經證人劉進益證述無訛，是以被告基於對朋友之信賴，
      且急需貸款情況下一時失察，遭歹徒詐騙帳戶資料，原屬
      可能，尚難因此即認被告有幫助詐欺之意圖。另被告嗣後
      雖查覺有異，惟未即為掛失上開帳戶乙節，此部分或可認
      警覺心有所不足，然並不足據此認定被告有幫助詐欺故意
      之積極事證。
  (三)綜上所述，依檢察官所提出之證據方法及本院依職權及聲請
    所為各項查證，無從認定被告確有被訴之提供帳戶予詐騙集
    團作為詐欺取財工具之行為，即其證明尚難謂已達一般人可
    確信為真實亦即無其他合理懷疑而達有罪確信之程度，本件
    被告之犯行尚屬不能證明，即應為被告無罪之諭知。
據上論斷，應依刑事訴訟法第301條第1項，判決如主文。
本案經檢察官丁○○到庭執行職務。
中    華    民    國    99    年    8     月    24    日
                  刑事第七庭    審判長法  官  鄧希賢
                                      法  官  朱中和
                                      法  官  田幸艷
以上正本證明與原本無異。
如不服本判決應於收受本判決後10日內向本院提出上訴書狀，並
應敘述具體理由。其未敘述上訴理由者，應於上訴期間屆滿後20
日內向本院補提理由書狀（均須按他造當事人之人數附繕本）「
切勿逕送上級法院」。
                                      書記官  莊文茹
中    華    民    國    99    年    8     月    25    日

司法院資訊處製作；財團法人民間司法改革基金會備份。
